【裁判字號】    98,訴,116
【裁判日期】    980731
【裁判案由】    酌減違約金等
【裁判全文】
臺灣雲林地方法院民事判決               98年度訴字第116號
原      告  乙○○
訴訟代理人  陳鎮律師
複 代 理人  丙○○
被      告  甲○○
訴訟代理人  林重仁律師
上列當事人間請求酌減違約金等事件，本院於民國98年7 月17日
言詞辯論終結，判決如下：
    主      文
原告之訴及假執行之聲請均駁回。
訴訟費用新臺幣壹萬貳仟貳佰捌拾陸元由原告負擔。
    事實及理由
一原告起訴主張：
  (一)原告與訴外人暢通建設有限公司（下稱暢通公司）於民國84
    年間簽訂合建契約，約定由原告出資購買土地，暢通公司負
    責興建，推出名為「西螺鎮寶」之建設案。原告遂於84年5
    月27日與被告簽訂買賣契約（下稱系爭買賣契約），由原告
    向被告購買其所有坐落雲林縣西螺鎮○○段1344之1 、1344
    之2 、1344之5 、1344之6 、1344之7 、1344之8 、1344之
    9 、1344之10、1344之11、1344之14、1344之15、1344之16
    、1344之17地號土地，應有部分各8 分之1 ，及同段1345之
    6 、1345之7 、1345之8 、1345之9 地號土地應有部分各19
    2 分之5 （下稱系爭17筆土地），雙方約定買賣價金為新臺
    幣（下同）3,822,000 元，原告先行支付1,520,000 元作為
    定金並充為買賣價金之一部分。
  (二)惟暢通公司於85年間解散，上開建案無法繼續進行，原告繼
    續履行系爭買賣契約已無效益，原告不得不解除契約，被告
    亦依系爭買賣契約第11條約定解除契約，將1,520,000 元沒
    收作為違約金。
  (三)原告因暢通公司解散致購買土地之目的不達，而解除系爭買
    賣契約，被告沒收原告已交付價金1,520,000 元作為違約金
    ，該數額已達交易價格3,822,000 元之40％，實嫌過鉅，爰
    依民法第252 條規定，請求將違約金酌減至總價金之10％即
    382,200 元，並依民法第179 條不當得利規定，請求被告返
    還剩餘之1,137,800 元。
  (四)對被告抗辯所為之陳述：
    1.原告於97年11月14日曾發函請求被告返還已交付之定金，
      被告回覆表示原告不買或不按期付款時，視為違約，已交
      付之定金，應予沒收。顯見被告已依系爭買賣契約第11條
      解除契約，兩造亦可視為合意解除契約。
    2.被告知悉原告契約目的無法達成，不可能與被告再訂立買
      賣契約，故被告之假設性狀況無法成立，亦不得以此反證
      被告因契約解除之損失超過1,520,000 元。
  並聲明：1.被告應給付原告1,137,800 元，及自起訴狀繕本送
  達翌日起至清償日止，按週年利率5 ％計算之利息。2.訴訟費
  用由被告負擔。3.原告願供擔保請准宣告假執行。
二被告方面則以：
  (一)原告並無法定或約定事由，得以解除系爭買賣契約。被告於
    97年11月19日所發之存證信函係回覆原告97年11月14日之存
    證信函，原告請求被告返還違約金，被告僅係表示不返還違
    約金，並無解除契約之意思表示，被告現仍願意履行買賣契
    約，將系爭土地出賣與原告。
  (二)縱認被告97年11月19日之存證信函係解除契約之意思表示，
    然系爭買賣契約並未約定第二期款給付之日期，被告亦未催
    告原告給付買賣價金，故被告亦無得解除契約。
  (三)被告否認知悉原告與被告訂立買賣契約之目的係為推出「西
    螺鎮寶」建設案，故原告不得以第三人暢通公司解散為由，
    解除系爭買賣契約。
  (四)被告現仍願依原買賣契約履行，或兩造如願重新就系爭17筆
    土地訂立買賣契約，被告亦願減價1,520,000 元訂立買賣契
    約，顯見如雙方契約解除，被告之損失超過1,520,000 元，
    原告請求酌減違約金亦無理由。
  並聲明：1.原告之訴及假執行之聲請均駁回。2.訴訟費用由原
  告負擔。3.如受不利益判決，請准供擔保免為假執行。
三兩造不爭執之事實：
  (一)原告與暢通公司於84年間簽訂契約，約定由原告出資購買土
    地，由暢通公司負責興建，推出名為「西螺鎮寶」建設案。
  (二)原告與被告於84年5 月27日簽訂系爭買賣契約，由原告向被
    告購買系爭17筆土地，買賣價金為3,822,000 元。
  (三)原告依系爭買賣契約第3 條約定，先行支付被告1,520,000
    元作為定金，並充為價金之一部分。
  (四)依系爭買賣契約第11條約定，原告如不履行本契約交付殘餘
    價金時，或因可歸責於原告之事由，致不能如期交付殘餘價
    金時，不待催告聽由被告解除契約，所交定金及價金悉由被
    告沒收作為違約金。
  (五)原告迄今未再依系爭買賣契約履行給付價金與被告。
四得心證之理由：
  (一)兩造於84年5 月27日訂立系爭買賣契約，由原告以總價3,82
    2,000 元向被告購買系爭17筆土地，原告依系爭買賣契約第
    3 條約定，先行支付被告1,520,000 元作為定金並充作價金
    一部分，兩造約定移轉系爭17筆土地所需之契稅、監證費、
    土地增值稅等均由買方即原告繳納，並於增值稅完稅當日給
    付第二期款1,330,000 元，餘款972,000 元則應於過戶完成
    後繳清。然原告因暢通公司解散，迄今尚未依系爭買賣契約
    繳付土地增值稅，亦未再給付價金與被告等情，有系爭買賣
    契約書、系爭17筆土地登記謄本在卷可稽，且為兩造所不爭
    執，應堪認定為真實。
  (二)本件之爭點應在於：1.原告得否解除系爭買賣契約？2.被告
    於97年11月19日發存證信函予原告，是否為解除契約之意思
    表示，並將已給付之價金視為違約金沒收？被告有無與原告
    合意解除系爭買賣契約之意思表示？3.被告如係解除契約之
    意思表示，其解除系爭買賣契約是否合法？4.如系爭買賣契
    約業已解除，被告沒收之違約金1,520,000 元是否過高？原
    告得否請求酌減？茲析述如下：
    1.原告無解除契約之權限：
      (1)按金錢債務不容有給付不能之觀念，即有不可抗力等危
        險，債務人亦應自行負擔，不得藉口損失或人欠未收而
        冀免給付責任（最高法院20年上字第233 號判例參照）
        。
      (2)原告主張訂立系爭買賣契約之目的，乃在履行渠與暢通
        公司之合建契約，現因暢通公司解散，系爭買賣契約目
        的無法達成，因而解除系爭買賣契約。然被告否認知悉
        原告係為履行合建契約而購買系爭17筆土地，且兩造亦
        未約定原告與暢通公司之合建契約無法履行時，得以解
        除系爭買賣契約，故暢通公司解散，並非系爭買賣契約
        約定得以解除契約之事由。至兩造於系爭買賣契約第11
        條約定：原告如不履行本契約交付殘餘價金時，或因可
        歸責於原告之事由，致不能如期交付殘餘價金時，不待
        催告聽由被告解除契約，所交定金及價金悉由被告沒收
        作為違約金，有前開不動產買賣契約1 份在卷可考。其
        約定之意旨係在表明原告違約未交付剩餘價金時，如為
        可歸責於原告之事由所致，「被告」得解除契約，並沒
        收定金作為違約金，自無從解為原告給付違約金後，即
        得任意解除契約。
      (3)又原告即買受人之義務係給付價金，依前開說明並無給
        付不能之事由，縱原告與暢通公司之合建契約無法履行
        ，亦不能免其給付價金之責任。故原告未依約繳納土地
        增值稅及第二、三期款項，係可歸責於原告自身之事由
        所致，依民法第254 條之規定，僅為債權人之被告得解
        除契約，原告並無解除權，其縱有解除契約之意思，亦
        不生效力。是原告雖於97年11月14日發存證信函予被告
        ，表示解除契約並請求被告返還定金，並不生解除契約
        之效力。
    2.兩造所約定之原告給付第二期款及尾款並無確定期限：
      (1)按「給付有確定期限者，債務人自期限屆滿時起，負遲
        延責任。給付無確定期限者，債務人於債權人得請求給
        付時，經其催告而未為給付，自受催告時起，負遲延責
        任。其經債權人起訴而送達訴狀，或依督促程序送達支
        付命令，或為其他相類之行為者，與催告有同一之效力
        。前項催告定有期限者，債務人自期限屆滿時起負遲延
        責任。」民法第229 條定有明文。
      (2)兩造約定第二期款1,330,000 元應於原告繳納系爭土地
        增值稅完稅後給付，尾款972,000 元則應於過戶完成後
        繳納，有系爭買賣契約書1 份附卷可佐。從而，原告繳
        納系爭土地增值稅後，始有給付第二期款之義務，嗣被
        告辦理系爭17筆土地所有權移轉登記後，原告始有給付
        第三期款之義務，故兩造就原告給付第二期、第三期款
        雖定有期限，然屆至時期不確定，原告給付第二期款並
        無確定期限，依民法第229 條第2 項之規定，須俟被告
        催告原告繳納土地增值稅及給付第二期款後，原告仍不
        給付，始負遲延責任。
      (3)原告迄今尚未繳納系爭17筆土地之土地增值稅，為兩造
        所不爭執。故系爭買賣契約約定原告繳納第二期款之期
        限尚未屆至。被告亦未曾催告原告依約繳納土地增值稅
        及給付第二期款，依前揭民法第229 條之規定，原告尚
        未給付遲延。
    3.被告於97年11月19日所發之存證信函不生解除契約之效力
      ：
      (1)次按「契約當事人之一方遲延給付者，他方當事人得定
        相當期限催告其履行，如於期限內不履行時，得解除其
        契約。」民法第254 條定有明文。
      (2)原告於97年11月14日發存證信函予被告，請求被告返還
        定金，被告於97年11月19日發存證信函回覆原告，存證
        信函記載「乙○○向本人購買土地，依買賣合約書約定
        承買人不買或不按期付款時，視為違約，其所付定金及
        價款應由出賣人沒收，故乙○○因違約，依契約所定，
        所付之定金新臺幣壹佰伍拾貳萬元，應予沒收，不得請
        求返還，特此函覆。」有原告、被告所發存證信函各1
        份在卷可按。依被告上開存證信函之內容，被告認原告
        不按期付款已構成違約，依前揭系爭買賣契約第11條沒
        收原告所交付之價金，顯見被告已依系爭買賣契約第11
        條行使解除權，被告辯稱該存證信函僅係表示拒絕返還
        定金，並無解除契約之意思云云，為本院所不採。
      (3)依系爭買賣契約第11條約定，被告固得不經催告解除契
        約，惟原告繳納第二期款之期限尚未屆至，原告尚未給
        付遲延，已如前述。依民法第254 條規定，被告不得逕
        行解除買賣契約。故被告於97年11月19日發函原告表示
        解除契約，不生契約解除之效力。
      (4)原告另主張以兩造所發之存證信函，已足認雙方合意解
        除契約。然按契約之解除，出於雙方當事人之合意時，
        除別有約定外，並不當然適用民法關於契約解除之規定
        。而契約經合意解除後，即溯及失其效力，雙方免其履
        行義務，即不生違約之問題，除別有約定外，當事人一
        方自不得再依契約原約定請求他方當事人支付違約金，
        最高法院93年度臺上字第1827號判決要旨可資參照。被
        告所發之上開存證信函係要依系爭買賣契約第11條行使
        解除權，沒收原告已給付之定金作為違約金，並無使系
        爭買賣契約溯及失其效力，免除雙方給付義務之意思，
        自難區解被告所發之存證信函係欲與原告合意解除契約
        。故原告稱本件買賣契約已合意解除，殊有誤會。
  (三)綜上所述，系爭買賣契約關於第二期、第三期款項之給付並
    無確定期限，系爭17筆土地之土地增值稅尚未完納，原告給
    付期限即尚未屆至，被告亦未曾催告原告繳納土地增值稅及
    第二期款，原告即未給付遲延，被告於97年11月19日解除契
    約並不合法。又被告就本件買賣契約未能履行，並無可歸責
    之事由，原告自不得任意解除契約，故原買賣契約仍有效存
    在，被告無從依系爭買賣契約第11條沒收原告已給付之定金
    ，原告亦無從依民法第252 條規定請求酌減違約金，並請求
    返還剩餘之違約金。從而，原告訴請被告返還定金1,137,80
    0 元，為無理由，應予駁回。又原告之訴既經駁回，其假執
    行之聲請，因訴之駁回而失所依附，應併予駁回。
五本件事實已臻明確，兩造其餘攻擊防禦及證據調查，均與本案
  之判斷不生影響，爰不一一詳為論述，併此敘明。
六本件判決原告全部敗訴，訴訟費用12,286元應由原告負擔，爰
  裁定如主文第2 項所示。
七訴訟費用負擔之依據：民事訴訟法第78條。
中    華    民    國    98    年    7     月    31    日
                  民事第二庭    法  官  楊欣怡
以上正本係照原本作成。
如對本判決上訴，須於判決送達後20日內向本院提出上訴狀。
中    華    民    國    98    年    7     月    31    日
                                書記官  林美鳳


司法院資訊處製作；財團法人民間司法改革基金會備份。
